【裁判字號】    98,訴,1935
【裁判日期】    990128
【裁判案由】    貪污治罪條例
【裁判全文】
臺灣彰化地方法院刑事判決              98年度訴字第1935號
公  訴  人  臺灣彰化地方法院檢察署檢察官
被      告  乙○○
選任辯護人  邱垂勳律師
上列被告因違反貪污治罪條例案件，經檢察官提起公訴（98年度
偵字第3191號、第3374號），本院判決如下：
    主  文
乙○○無罪。
    理  由
壹、程序部分（證據能力之認定）：
    按被告以外之人於審判外之陳述，雖不符刑事訴訟法第159
    條之1 至之4 等4 條之規定，而經當事人於審判程序同意作
    為證據，法院審酌該言詞陳述或書面陳述作成時之情況，認
    為適當者，亦得為證據，刑事訴訟法第159 條之5 第1 項定
    有明文。查本案檢察官起訴認被告乙○○涉犯上開罪嫌所憑
    之證據，被告及其辯護人均不爭執該等證據之證據能力，並
    同意使用作為認定事實之依據；本院復審酌檢察官所提出此
    部分書面資料之取得過程並無瑕疵，與本案待證事實間復具
    有相當之關聯性，以之作為本案證據尚無不當，是該等證據
    均具有證據能力。
貳、實體部分：
一、公訴意旨略以：被告乙○○係彰化縣社頭鄉公所民政課課員
    ，係依法令服務於地方自治團體所屬機關而具有法定職務權
    限之人員，負責彰化縣社頭鄉公所兵役業務事宜，明知公務
    員出差旅費及膳雜費，應核實申報，且於如附表所示之民國
    96年4 月至11月間，帶領役男前往高雄市左營區、屏東縣等
    地之新兵訓練中心出差時，均於當天差竣返回彰化縣，並未
    因出差而在出差地住宿，詎竟基於意圖為自己不法所有之犯
    意，填具內容不實之出差旅費報告表，報支住宿費及實際出
    差後1 日之膳雜費，而詐取如附表所示之未檢據之每日住宿
    費新臺幣（下同）700 元，及實際出差後1 日之膳雜費400
    元，致使彰化縣社頭鄉公所負責是項業務之主計承辦人員陷
    於錯誤，因而如數核發，乙○○以該方式共詐得6600元。嗣
    於97年11月18日偵查機關未發覺犯罪前，乙○○主動向彰化
    縣社頭鄉公所報告，由彰化縣社頭鄉公所轉知彰化縣政府政
    風室，並於97年11月27日，由該鄉公所政風室人員陪同乙○
    ○向法務部調查局彰化縣調查站自首並接受裁判，且乙○○
    已於97年11月21日，將所得財物繳還彰化縣社頭鄉公所。
    附  表：
    ┌─┬────┬───┬─────────┬──────────┐
    │編│實際出差│地點  │申報出差起迄時間（│浮報差旅費金額（元）│
    │號│時間（年│      │年月日）          ├───┬───┬──┤
    │  │月日）  │      │                  │住宿費│膳雜費│共計│
    ├─┼────┼───┼─────────┼───┼───┼──┤
    │1 │96.4.18 │屏東縣│96.4.18至96.4.19  │700   │400   │1100│
    ├─┼────┼───┼─────────┼───┼───┼──┤
    │2 │96.5.16 │高雄市│96.5.16至96.5.17  │700   │400   │1100│
    ├─┼────┼───┼─────────┼───┼───┼──┤
    │3 │96.7.26 │屏東縣│96.7.26至96.7.27  │700   │400   │1100│
    ├─┼────┼───┼─────────┼───┼───┼──┤
    │4 │96.8.16 │高雄市│96.8.16至96.8.17  │700   │400   │1100│
    ├─┼────┼───┼─────────┼───┼───┼──┤
    │5 │96.10.18│屏東縣│96.10.18至96.10.19│700   │400   │1100│
    ├─┼────┼───┼─────────┼───┼───┼──┤
    │6 │96.11.20│高雄市│96.11.20至96.11.21│700   │400   │1100│
    └─┴────┴───┴─────────┴───┴───┴──┘
    因認被告乙○○係犯貪污治罪條例第5 條第1 項第2 款之公
    務員利用職物上之機會詐取財物罪嫌等語。
二、按犯罪事實應依證據認定之，無證據不得認定犯罪事實；又
    不能證明被告犯罪者，應諭知無罪之判決，刑事訴訟法第15
    4 條第2 項、第301 條第1 項分別定有明文。次按認定不利
    於被告之事實，須依積極證據，茍積極證據不足為不利被告
    事實之認定，即應為有利於被告之認定，更不必有何有利之
    證據；事實之認定，應憑證據，如未能發現相當證據，或證
    據不足以證明，自不能以推測或擬制之方法，以為裁判之基
    礎；且認定犯罪事實所憑之證據，雖不以直接證據為限，間
    接證據亦包括在內，然而無論直接證據或間接證據，其為訴
    訟上之證明，須於通常一般之人均不致有所懷疑，而得確信
    其為真實之程度者，始得據為有罪之認定，倘其證明尚未達
    到此一程度，而有合理之懷疑存在而無從使事實審法院得有
    罪之確信時，即應由法院為諭知被告無罪之判決；又檢察官
    對於起訴之犯罪事實，仍應負提出證據及說服之實質舉證責
    任。倘其所提出之證據，不足為被告有罪之積極證明，或其
    指出證明之方法，無從說服法院以形成被告有罪之心證，基
    於無罪推定之原則，自應為被告無罪判決之諭知（最高法院
    30年上字第816 號、40年臺上字第86號、76年臺上字第4986
    號、92年臺上字第128 號判例意旨參照）。
三、公訴意旨認被告乙○○係犯貪污治罪條例第5 條第1 項第2
    款之公務員利用職物上之機會詐取財物罪嫌，無非係以證人
    即彰化縣社頭鄉公所主計室主任林貝芬及彰化縣社頭鄉公所
    人事室主任林朝嘉等人之證述，社頭鄉公所出差旅費報告表
    、收據影本及國內出差旅費報支要點，暨被告乙○○主動供
    出其有如起訴事實之附表所示出差日未住宿而報領當日住宿
    費及翌日出差費之事實等，為其論據。
四、惟訊據被告乙○○則堅詞否認有何違反貪污治罪條例之公務
    員利用職務上機會詐取財物之犯行，並辯稱：伊被派出差係
    支援，不是主辦業務，該出差不是伊職務上行為，而伊出差
    後係依慣例申報，不知未住宿不能申報住宿費及翌日之膳雜
    費，伊係因民政課課長為法令之宣導才覺得自己的情形好像
    類似，而主動請求查明並繳回溢領之6603元（多出的3 元是
    車資）等語，資為抗辯。其辯護人為被告辯護稱：被告並無
    施用欺罔手段以詐領出差旅費之不法意圖等語。經查：
  (一)另按貪污治罪條例第5 條第1 項第2 款之公務員利用職務上
    之機會，詐取財物罪，其性質上係屬詐欺罪之一種，故其犯
    罪構成要件應以行為人（即依據法令從事公務之人員，或受
    公務機關委託承辦公務之人）有意圖為自己不法所有之主觀
    犯意存在，並表現於外，在客觀上有利用其職務上可乘之事
    機，而使相對人陷於錯誤致交付財物，以遂其獲取不法所有
    犯意之目的者始克相當；其所謂「利用職務上之機會」，係
    指假借職務上一切機會，予以利用者而言，其所利用者，職
    務本身固有之事機，固無論矣，即使由職務上所衍生之機會
    ，亦包括在內，要不以職務上有決定權者為限，就詐取財物
    之要件而言，與刑法第339 條之詐欺罪相同，係以公務員有
    為自己不法所有意圖之主觀犯意存在，並表現於外，在客觀
    上假借職務上之一切事機，以欺罔手段，使人陷於錯誤而交
    付財物，為構成要件；貪污治罪條例第5 條第1 項第2 款利
    用職務上之機會詐取財物罪，就詐取財物之要件言，與刑法
    詐欺取財罪相同，必須行為人意圖為自己或第三人不法之所
    有，以詐術使人將本人或第三人之物交付為要件，所謂以詐
    術使人交付，必須被詐欺人因其詐術而陷於錯誤，若其所用
    方法不能認為詐術，亦不致使人陷於錯誤，即不構成該罪，
    此有最高法院93年度臺上字第1854號、94年度臺上字第5373
    號、94年度臺上字第5286號裁判意旨可資參照。
  (二)復按所謂職務與事務，乃一體之兩面，職務係由政府機關依
    人事法令所賦予之職掌事項，而依其職務所從事之職掌事項
    ，則為其主管權責範圍內之工作事務，因之，所謂職務上行
    為，乃其職務上所從事之主管工作事務；稱利用職務上之機
    會，必也因法律或命令賦予行為人以一定之職務，而行為人
    竟利用此項職務之機會予以詐財者，始足當之，最高法院著
    有判決可資參照（見84年度臺非字第53號及72年度臺上字第
    4052號判決意旨）。查被告乙○○於起訴書所載之96年4 月
    至11月期間內係在彰化縣社頭鄉公所擔任民政課課員，並被
    指派帶領新兵役男前往屏東、高雄等地新兵訓練中心，為其
    所自承，該帶領新兵之業務不論是否為其主辦業務，既為遭
    指派，若非法律，即為命令上所賦予被告一定之職務，依上
    揭最高法院判決意旨，被告所為帶領新兵出差之行為，當為
    其職務上之行為，被告辯稱該指派出差非其職務上行為，應
    非有據，不足採信，先予敘明。
  (三)而被告在96年4 月至11月之期間內帶領新兵役男前往屏東、
    高雄等地之新兵訓練中心，當天差竣即返回彰化縣，並未在
    出差地住宿，卻填具內容不實之出差旅費報告表，報支出差
    當日住宿費700 元及出差後1 日之膳雜費400 元，致使彰化
    縣社頭鄉公所負責是項業務之主計承辦人員如數核發，以該
    方式共取得6600元（詳如起訴事實之附表），為其所自承，
    並有卷附之社頭鄉公所出差旅費報告表及收據影本6 張（見
    偵卷第3 至9 頁）、國內出差旅費報支要點、中央機關公務
    員工國內出差旅費報支數額表、彰化縣社頭鄉公所國內出差
    旅費報支數額表（見偵卷第32至35頁）等可佐，足見被告確
    有溢領6600元之事實，應屬無訛。
  (四)惟觀之被告請領起訴書所載在96年4 月至11月間之6 次出差
    當日住宿費及翌日膳雜費共計6600元之日期均為年度即將終
    了之同一日，亦即為96年12月3 日，有卷附社頭鄉公所出差
    旅費報告表及收據影本可參。而被告卻於97年11月18日主動
    以簽呈請求重新核算及更正96年度之差旅費請領，並於翌日
    更正請領為出差1 日及繳還誤領之款項6603元（多出的3 元
    是車資），有被告簽呈及繳款書足參（見偵卷第9 至12頁）
    。被告之所以主動請求更正出差為1 日並繳回誤領款項，係
    因民政課課長甲○○之法令宣導而發覺自己情形類似，乃主
    動請求更正，此經證人甲○○於本院審理時結證稱：確有於
    97年11月份為報紙上相關法令之宣導，該宣導並非針對特定
    人，被告申請出差旅費報告表收據我有蓋章沒有問題，但有
    無住宿我們不查證，僅作初步查證，依據差旅費支領規定沒
    有檢據的話是700 元，照理講是沒有問題，而在被告寫簽呈
    出來前，老實講我是不知道他要寫哪一張等語（見本院卷第
    39、40頁），由此可知，被告於96年12月3 日在填寫96年4
    月至11月間之出差當日住宿費及翌日膳雜費時，並無意圖為
    自己不法所有之主觀犯意存在，應屬明確，否則焉有主動揭
    發自己不法事蹟之理。
  (五)又證人即擔任社頭鄉公所主計主任林貝芬於偵查時結證稱：
    出差人是否實際出差我們不會審核，只作書面審核，除非是
    要檢附收據我們才會看收據，60公里以上就可以報住宿，而
    且要看已經核章過的出差請示單上的出差日數，至於膳雜費
    計算，我們公所內的報支數額表是400 元，如果沒有住宿不
    能請領一半的金額，也不能報支隔日的膳雜費，我們審核是
    要由出差人按實際出差情形報支，若在審核過程發現金額計
    算有錯，會退回請他修正等語（詳見偵卷第28、29頁），及
    證人即社頭鄉公所的人事室主任林朝嘉於偵查時結證稱：審
    核有無實際出差只能採誠信原則，我只審核出差的日期、日
    數是否正確，我們主要是看出差日期、日數是否符合，至於
    金額是主計室審核，至於有無實際出差或有無住宿我無法認
    定，若沒有簽到我就認定他是出差，如果發生報差二天，第
    二天他卻有來簽到，那這樣就不行，但如果是下午簽到，我
    們也認定他有出差等語（詳見偵卷第30、31頁），互參可知
    被告在起訴事實所載之6 次出差地點均為屏東縣、高雄市等
    地，其距離機關所在地即彰化縣社頭鄉公所，已逾60公里，
    依規定可報差2 日，且可在外住宿，被告依規定請公差2 日
    並於事後請領出差當日住宿費及翌日膳雜費，依法並無不當
    ，其實際有無住宿事實，則依出差人本於誠實而申報。倘若
    出差人確有在出差地住宿事實，翌日起早而入服務機關從事
    公務，反而無法為未檢據住宿費700 元之請領。又倘若出差
    人確無在出差地住宿事實，翌日亦未到服務機關從事公務，
    則客觀上符合未檢據住宿費700 元請領之規定。何者係戮力
    從公又誠實申報且與規定相符之優秀公務員，甚為容易明瞭
    。而被告在如附表所示之6 次出差時間內，原為報出差2 日
    ，有社頭鄉公所出差旅費報告表及收據影本6 紙可參，且經
    人事民政課課長甲○○、人事主任林朝嘉、主計室主任林貝
    芬及鄉長蕭如意等人核章通過，其原為出差當日住宿費700
    元及翌日膳雜費400 元之請領，依規定難謂有何不符規定之
    處。嗣因被告於隔年（即97）11月19日主動請求核算並更正
    出差日為1 日，因而產生溢領6600元之事實（其中3 元為車
    資），顯難謂被告於出差費請領之申報時，有何為自己不法
    所有之意圖，被告所辯及其辯護人所為之辯護，難謂無理由
    。揆諸上揭判決意旨，被告所為自難謂與貪污治罪條例第5
    條第1 項第2 款之公務員利用職務上之機會詐取財物罪之構
    成要件相合。
五、綜上所述，本院綜合全案之卷證資料，對於公訴意旨所提出
    之各項證據逐一審認，因客觀上尚未達於通常一般人均不致
    有所懷疑，而得確信其犯罪事實之程度，依「罪證有疑，利
    於被告」之法則，即應作有利於被告之認定。此外，本院復
    查無其他積極證據足證被告乙○○有何公訴人所指之前揭犯
    行，尚不能證明其犯罪，揆諸前揭條文規定及證據法則說明
    ，應就被告為其無罪判決之諭知。
六、據上論斷，應依刑事訴訟法第301 條第1 項前段，判決如主
    文。
本案經檢察官葉建成到庭執行職務。
中    華    民    國    99    年    1     月    28    日
                  刑事第五庭    審判長法官  周淡怡
                                法      官  王奕勛
                                法      官  李淑惠
以上正本證明與原本無異。
如不服本判決應於收受判決後10日內向本院提出上訴書狀，並
應敘述具體理由。其未敘述上訴理由者，應於上訴期間屆滿後
20日內向本院補提理由書(均須按他造當事人之人數附繕本)
「切勿逕送上級法院」。
中    華    民    國    99    年    1     月    28    日
                                書  記  官  張清秀

司法院資訊處製作；財團法人民間司法改革基金會備份。
